【裁判字號】    99,財管,85
【裁判日期】    991221
【裁判案由】    選任遺產管理人
【裁判全文】
臺灣臺北地方法院民事裁定              99年度財管字第85號
    聲  請  人  臺北市政府
    法定代理人  郝龍斌
    被繼承人    吳月明
上列聲請人為被繼承人吳月明聲請選任遺產管理人事件，本院裁
定如下：
    主      文
選任財政部國有財產局台灣北區辦事處為被繼承人吳月明之遺產
管理人。
准對被繼承人吳月明（男，民國  ○○ 年 ○○ 月 ○ 日生，身分證
統一編號：Ｚ000000000  號，生前最後住所：台北市中山區○○
○路 301 號，於民國 97 年 5 月 14 日死亡）之繼承人為承認
繼承之公示催告。
被繼承人之大陸地區以外之繼承人，應自前項公示催告最後登載
新聞紙之日起，壹年內承認繼承；其大陸地區之繼承人，應自被
繼承人死亡之日（即日）起參年內以書面向本院為繼承之表示，
上述期限屆滿，無繼承人承認繼承時，被繼承人之遺產，於清償
債權，並交付遺贈物後，如有剩餘即歸屬國庫。
財政部國有財產局臺灣北區辦事處應於本裁定確定之日起貳拾日
內將本裁定登載公報、新聞紙或其他相類之傳播工具，並將登載
證據檢送本院，逾期視為撤回公示催告之聲請。
聲請費用新台幣壹仟元由被繼承人之遺產負擔。
    事實及理由
一、按臺灣地區與大陸地區人民關係條例施行後，大陸來台之退
    除役官兵死亡而無繼承人、繼承人有無不明或繼承人因故不
    能管理遺產者，依該條例第68條及退除役官兵死亡無人繼承
    遺產管理辦法之規定，應由其主管機關以法定遺產管理人之
    地位管理遺產，已無庸另聲請法院裁定選任遺產管理人。至
    於非大陸地區來台之退除役官兵死亡，倘發生無繼承人、繼
    承人有無不明或繼承人因故不能管理遺產之情形，因不涉及
    大陸地區人民之權利，依前開條例第一條特以規範臺灣地區
    與大陸地區人民之往來，並處理衍生之法律事務為立法本旨
    以觀，應無上述規定之適用，自仍應按民法第1177條等相關
    規定，由親屬會議選定遺產管理人或聲請法院選任遺產管理
    人。法院於受理此類聲請事件時，宜斟酌個案需要與實際情
    形，選任前開遺產管理辦法第4 條所屬之機構為遺產管理人
    。（司法院82年4月27日秘台廳民三字第04938號函釋參照）
    。次按繼承開始時，繼承人之有無不明者，由親屬會議於一
    個月內選定遺產管理人，並將繼承開始及選定遺產管理人之
    事由，向法院報明；親屬會議依前條規定為報明後，法院應
    依公示催告程序，定6 個月以上之期限，公告繼承人，命其
    於期限內承認繼承；又無親屬會議或親屬會議未於前條所定
    期限內選定遺產管理人者，利害關係人或檢察官，得聲請法
    院選任遺產管理人，並由法院依前項規定為公示催告。民法
    第11 77條、第1178條分別定有明文。
二、聲請意旨略以：被繼承人吳月明於民國  97 年 5 月 14 日
    死亡，其欠繳 95 年至 98 年度地價稅，共新臺幣（下同）
    18,846  元，今已逾滯納期間，其遺有臺北市○○區○○段
    1 小段 336、337-1、337-2  地號等多筆土地，因被繼承人
    吳月明之繼承人均拋棄繼承，親屬會議並未於一個月內選定
    遺產管理人，以致稅捐無法徵起，今為保障徵起稅捐，爰依
    民法第 1178 條、非訟事件法第  149 條規定、司法院  82
    年 4 月 27 日秘台廳民三字第 04938 號函釋聲請選任被繼
    承人吳月明之遺產管理人等語。
三、聲請人主張之事實，業據提出被繼承人之繼承系統表、本院
    准予備查函、行政院國軍退除役官兵輔導委員會函、地價稅
    欠稅總歸戶查詢資料、土地建物查詢資料等件，堪信屬實。
    又本件被繼承人吳月明自  97 年 5 月 14 日死亡迄今，顯
    逾民法第  1177 條所定 1 個月時間，又本院查無被繼承人
    之親屬曾經召開親屬會議，或曾經議決被繼承人之遺產管理
    人，並依民法第 1177 條向本院報明之情形，故依首揭法條
    規定，是否尚有其他繼承人不明時，自得由利害關係人提出
    聲請選任遺產管理人，但指定何人為遺產管理人，應由本院
    依法審酌，不受聲請人所提人選之拘束。
四、而民法第1177條之立法理由指明遺產管理人之指定，旨在維
    護公益及被繼承人債權人之利益，顯非以遺產管理人管理遺
    產是否有實質利益為考量，參以非訟事件法第149 條第3 項
    規定，法院所選任之遺產管理人得由自然人、公務機關任之
    ，本條規定之修法理由為無人承認繼承之遺產清理完畢後，
    如有賸餘，應歸屬國庫，而國有財產向由公務機關擔任管理
    人，故除自然人外，亦得選任適當之公務機關任之。爰審酌
    管理被繼承人吳月明遺產之地緣關係與便利性，爰指定財政
    部國有財產局臺灣北區辦事處為被繼承人吳月明之遺產管理
    人。
五、次按公示催告之公告，應黏貼於法院之公告處，並登載於公
    報、新聞紙或其他相類之傳播工具；前項登載公報、新聞紙
    或其他相類之傳播工具之日期或期間由法院定之；聲請人未
    依前項規定登載者，視為撤回公示催告之聲請，民法第1179
    條第1項第3款、民事訴訟法第542 條定有明文。本院既准聲
    請人對於被繼承人吳月明之繼承人為承認繼承之公示催告，
    爰併依上開規定裁定如主文第 4 項所示。
六、依非訟事件法第 157 條，裁定如主文。
中    華    民    國    99    年    12    月    21    日
                      家事法庭法    官  彭南元
以上正本係照原本作成。
如對本裁定抗告須於裁定送達後十日內向本院提出抗告狀，並應
繳納抗告費新台幣壹仟元。
中    華    民    國    99    年    12    月    21    日
                              書 記 官  尹遜言

司法院資訊處製作；財團法人民間司法改革基金會備份。
